最高法院民事判決　　　　　　　　　　　　　　　　　九十三年度台上字第七二號
　　上　訴　人　甲○○
　　訴訟代理人　蘇俊誠律師
　　　　　　　　蘇榮達律師
　　被 上訴 人　美商百世威格霍世公司 （Beiswenger Hoch and Associates,Inc）
　　　　　　　　　　　　　　　.
　　法定代理人　諾羅拉法蘭西 .
右當事人間請求損害賠償事件，上訴人對於中華民國九十年五月三十日台灣高等法院
高雄分院判決（八十八年度重訴字第三九號），提起上訴，本院判決如左：
    主  文
原判決關於命上訴人給付及該訴訟費用部分廢棄，發回台灣高等法院高雄分院。
    理  由
本件被上訴人主張：原審共同被告駿育工程顧問公司（下稱駿育公司）與被上訴人於
民國八十三年十二月二十七日簽訂工程設計契約，共同合作由駿育公司與訴外人公路
局簽訂東西向快速公路高雄｜潮州線OK+500-10K+400高架橋及交流道工程之工程設計
案（下稱快速公路高架橋設計案），其中被上訴人負責高架橋之設計、修改等工作，
駿育公司負責非高架橋之平面道路之設計、提供被上訴人所需要之現成訊息；所作之
計劃作必要的翻譯及就工程契約提供所有與公路局必要之聯繫等工作（各公司負責之
工作詳如契約書之附錄），各公司應完全履行其應履行之工作，承擔其於工程契約內
應履行之工作義務，且各對於準備之圖說之完全性、正確性及完整性負責任，並對其
準備之圖說負保證之責。駿育公司及上訴人對於被上訴人提供之設計圖並無修改之權
，若有意見仍應送由被上訴人修改。雙方契約成立後被上訴人乃陸續自美國分別以E
｜mail、郵寄、傳真等方式將上開快速公路之第一標初步設計圖約四十張交予上訴人
，經上訴人翻譯成中文後交予公路局，而於八十四年六月間經公路局審定在案，之後
被上訴人仍陸續以上開方式將第一標之細步設計圖約三百五十張交予上訴人，經上訴
人翻譯成中文並連同其他應負責之項目整理成冊後，於八十五年五月二十八日完成交
予公路局審定。嗣公路局對於上開快速公路之第一標細步設計圖中有關「第四號公路
西向之二線匝道超高」部分有意見要求駿育公司修改，駿育公司乃要求被上訴人修改
，惟被上訴人基於行車安全考慮拒絕修改，詎上訴人為符合公路局要求，明知其上開
設計圖係由被上訴人設計完成享有著作權，其本身並無修改權，竟基於概括之犯意，
擅自就被上訴人該部分之設計圖予以改作，將原設計圖左上方之「高架橋超高參數表
」中之ｅ％欄下原訂之「六．二」數據改為「三」，並刪除設計圖右方中間之舉例說
明，其餘之圖形、整體結構及數據均不變，復於改作之設計圖上標明係駿育公司之職
員設計，以駿育公司之名義於八十五年十月間公開發表提出交付予公路局，而擅自以
改作之方式侵害被上訴人之著作財產權及著作人格權。八十五年八月間上訴人因認被
上訴人給付設計圖有遲延之情形且藉故欲調高設計費，乃於同年八月十二日以傳真方
式告知被上訴人負責人表明「駿育公司應獨自負責整個計劃，包括本應由被上訴人負
責之高架橋設計部分，此皆歸因於被上訴人之無能力按時完成契約規定之進度，以致
於使得第二、三標無法進行」等語，並竟基於前揭侵害被上訴人著作權及著作人格權
概括犯意，未經被上訴人同意，自八十五年八月間起至八十五年十一月間，將被上訴
人享有著作權已交付駿育公司之第一標細步設計圖擅自予以改作成第二、三標之細步
設計圖，並於設計圖下方註明設計者係駿育公司職員，而以駿育公司之名義公開發表
整理成冊，於八十五年九月二十五日將第三標細部設計圖，於八十五年十一月十八日
將第二標細部設計圖分別提出交付予公路局審查，而侵害被上訴人著作財產權及人格
權，爰依著作權法第八十八條第一項規定請求上訴人與駿育公司連帶賠償被上訴人之
損害等情（嗣追加依民法第一百九十七條第二項規定請求返還不當得利）。求為命上
訴人應與駿育公司連帶給付被上訴人新台幣（下同）三千一百三十九萬六千九百七十
一元，並加給法定遲延利息之判決（原審判命上訴人應給付被上訴人九百六十六萬二
千一百零一元本息。如駿育公司已依中華民國商業仲裁協會八十六年度商仲麟聲字第
一四０號仲裁判斷書履行給付，上訴人免給付之義務，並駁回被上訴人其餘之請求。
被上訴人就其敗訴部分未據聲明不服，已告確定）。
上訴人則以：駿育公司依與被上訴人間所訂立之合約，先獨立完成本件工程所有路線
之規劃、測量設計及高架橋工程之規劃工作，提供予被上訴人，更於兩造互相傳送圖
面資料時提供意見，嗣雙方完成第一標初步設計，經公路局審定並付費予駿育公司，
駿育公司即依約付費予被上訴人。惟嗣後被上訴人即遲不提出第一標工程細部設計，
屢經駿育公司函催遲至八十五年五月二十八日始提出第一標細步設計，惟經公路局審
查後，以其設計不符合標準而審查不合格，並提出修正意見要求修改設計，惟被上訴
人拒不依規定修正，並要求提高設計服務費比例，否則不進行第二、三標工作，此將
造成駿育公司對公路局違約，駿育公司不得已，乃依合約書第三段第三項規定，建議
由駿育公司接下被上訴人原本該做之工程設計部分，以免公路局請求賠償，雙方都造
成嚴重損失，此依上開合約書第三段第三項之約定，自屬有據，上訴人並不違反著作
權法。縱認被上訴人為本件工程設計之著作人之一，惟該部分之工程設計亦係駿育公
司與被上訴人之共同創作，駿育公司亦為著作人。又被上訴人至遲於八十五年十二月
十九日之前即已知悉其所主張之損害及賠償義務人，惟其遲至八十八年六月二十二日
始提起本件刑事附帶民事訴訟，已逾二年之時效期間。況被上訴人曾依據損害賠償之
法律關係以駿育公司為相對人，向中華民國商務仲裁協會聲請仲裁，經該協會以八十
六年度商仲麟聲字第一四０號於八十七年九月二十四日為仲裁判斷，判斷駿育公司應
給付被上訴人一千二百三十萬三千四百七十元及自八十六年十二月十一日起，至清償
日止按週年利率百分之五計算之利息，無論依請求權規範競合說或法條競合說，被上
訴人於經仲裁判斷後，已不得再向上訴人請求，被上訴人提起本件之訴欠缺權利保護
要件等語，資為抗辯。
原審判命上訴人給付被上訴人九百六十六萬二千一百零一元本息。如駿育公司已依中
華民國商務仲裁協會八十六年度商仲麟聲字第一四０號仲裁判斷書履行給付，上訴人
免給付之義務，無非以：被上訴人主張，駿育公司於八十三年十二月二十七日與被上
訴人簽訂合約，約定共同合作，由駿育公司與公路局簽訂之高雄潮州線快速公路高架
橋及交流道工程設計案，其中被上訴人負責高架橋之設計、修改等工作，駿育公司負
責非高架橋之平面道路之設計，提供被上訴人所需要之現成訊息，被上訴人所作之計
劃作必要之翻譯及就工程契約提供與公路局必要之聯繫工作，駿育公司依據與公路局
所訂之「東西快速高架工程設計委託合約」向公路局取得報酬後，支付被上訴人應得
之服務費等情，有被上訴人與駿育公司之合約，駿育公司與公路局之工程設計工作委
託合約在卷可憑，且為兩造所不爭執，堪信為真實。按著作權法第十條規定，著作權
人於著作完成時，享有著作權。又所謂著作，依同法第五條第六款之規定有圖形著作
，而圖形著作，依內政部訂定之例示內容，則包括工程設計圖形。著作權法第一條明
定，著作權法之訂定乃在保障著作人著作權益，因在著作人創作之過程中，已足以表
現出作者的個性及獨特性，即所謂之原創性。是在只有一張或數張之設計圖時，自難
以表現作者創作之獨特性，惟倘該設計圖在未整理成冊，而其數量從客觀上、整體上
已足讓人從設計之圖形作品中，整理綜合得知設計者所欲表達之構想，知悉該設計圖
之作用何在，則縱未有整理成冊之行為，亦應認為係已完成之著作而受著作權法之保
護。本件駿育公司與被上訴人間雖共同合作上開快速公路之工程設計契約，惟其各自
有自己應履行之工作義務與責任，並各自就負責之工作負保證之責，此觀之雙方訂立
之合約第三條規定自明。合約上附錄Ｂ並載明被上訴人（英文名稱簡稱ＢＨＡ）執行
工作包括「研擬高架橋結構方案之構思設計……備妥定案之高架橋初步設計，備妥包
括交流道在內之高架橋結構細部設計圖說，這些圖說包括細部設計圖、結構計算書、
……執行必要之高架橋檢核、修改及修正」等，而駿育公司（英文名稱簡稱ＥＥＣ）
所執行之工作則未包括被上訴人之上開工作範圍，反而規定「提供ＢＨＡ所提供或備
妥之圖說之所有必要英文譯成中文之翻譯工作，包括特別條款、說明及執行本工程所
有與公路局之必要協調工作，並提供ＢＨＡ所有必要之現有資訊」。此有雙方契約之
附錄Ｂ可稽，足見被上訴人係獨立設計高架橋部分之工作，而駿育公司須提供被上訴
人所有必要之現有資訊。又被上訴人與駿育公司間並未約定著作權之歸屬，此觀雙方
合約即明，故依法由被上訴人就其所設計之第一標高架橋工程設計圖取得著作權。雖
上訴人辯稱：其有權利使用被上訴人提供之圖形，有權利修改云云。惟依上述雙方合
約之附錄，被上訴人負責之工作為「執行必要之高架橋檢核、修改及修正」，足見有
關高架橋設計之修改係應由被上訴人為之、縱駿育公司欲加修改，亦應得被上訴人之
同意，又按著作權法第十二條規定，「出資聘請他人完成之著作，以該受聘人為著作
人，……未約定著作財產權之歸屬者，其著作財產權歸受聘人享有」。「依前項規定
著作財產權歸受聘人享有者，出資人得利用該著作」。本件駿育公司與被上訴人間就
設計圖著作人之歸屬並未約定，而雙方係各依其契約所定之工作內容負責盡其義務，
並依比例分配報酬，是雙方應各按其契約負責之部分設計之圖形即被上訴人就高架橋
部分取得著作權，而駿育公司就其設計之平面道路部分取得著作權，最後再由駿育公
司將所有圖說翻譯成中文後整理成冊交予公路局，是駿育公司有權使用或利用之部分
是被上訴人依債之本旨交付之部分，且該部分亦僅限於雙方約定之契約範圍內使用，
自不得超越交付當時之債之給付內容（即第一標之高架橋設計圖僅係作第一標使用，
自不得超越交付時之目的而作日後之第二標或第三標設計圖使用）。縱駿育公司與公
路局間簽訂有合約，約定「研究成果（報告）權屬甲方，乙方未經甲方同意不得對外
發表」，而該合約並作為駿育公司與被上訴人工程合約之附件，惟被上訴人應受契約
附件限制負擔駿育公司對於公路局之義務者，應僅限於駿育公司經過被上訴人同意，
依照債之本旨而交付之設計圖，非駿育公司自行修改或自行改作後交公路局之設計圖
，被上訴人之著作權即不受侵害。綜上所述，上訴人辯稱其就第一標之高架橋設計有
共同著作權，且對被上訴人之設計圖有權修改云云，要無可採。上訴人另辯稱：被上
訴人之第一標細部設計，經公路局審查後，以其設計不符合標準而審查不合格，並提
出修正意見要求修改設定，惟被上訴人拒不依規定修正，並要求提高設計服務費比例
，否則不進行第二、三標工作，上訴人為免造成雙方損失乃事先向被上訴人建議由駿
育公司予以修改云云。依兩造往來之文件，可見被上訴人認依公路局之修改將有礙行
車安全故拒絕修改。惟查，此種情形，上訴人自應依雙方之合約，定其權利義務關係
，尚不得據此即認上訴人得未經被上訴人同意而改作被上訴人公司之設計圖，是上訴
人辯稱，其改作被上訴人之設計圖，並不侵害被上訴人之著作權云云，尚難採取。而
被上訴人因上訴人侵害其著作權所造成之損害，即為駿育公司若履行本件合約，被上
訴人所能獲得之報酬，茲據此計算如後。第一標初步與細部工作：駿育公司應得服務
費為八百八十一萬九千一百三十九元，被上訴人應得％（依兩造服務費分配適用合
約附錄Ｂ之Ｃ中情況１，被上訴人每一標均得％，即四百八十五萬五千二百二十六
元，又駿育公司已支付九十萬八千零四十元，有上訴人提出之匯出匯款申請書回條及
收據在卷可稽，且為被上訴人所不爭執，故應予扣除，則被上訴人之損失為三百九十
四萬二千四百八十六元。第二標之初部設計：1.依駿育公司與公路局合約第六‧二條
約定，完成初步設計應得服務費百分之二十，即駿育公司應得服務費一千六百四十五
萬四千三百零七元；被上訴人應得％為九百零四萬九千八百六十九元，被上訴人此
部分應得％為一百八十萬九千九百七十四元。2.另依上揭駿育公司與公路局合約第
六‧二條約定給付第四期與第五期款項之條件為工程發包後與施工完工後（各百分之
十），此部分付款條件與設計進度無關，被上訴人既完成初步設計，此部分尚可分得
依工作之完成比例即百分之二十五，則被上訴人可得一千六百四十五萬四千三百零七
元之％，再乘以百分之二十，再乘以百分之二十五，即四十五萬二千四百九十四元
。3.第二標細部設計被上訴人雖未直接參與，惟因本工程採預鑄節塊設計，具有大量
設計之重覆特性，業據專家證人張志超、陳信松於仲裁詢問時，證明屬實，並經該仲
裁協會當庭勘驗被上訴人所提出之圖冊，予以對照，確有重覆利用之特性。然因重覆
特性所占比率，被上訴人雖於仲裁事件主張百分之五十，惟無法舉證以實其說，且證
人張志超於該仲裁事件亦未能證實，重覆利用之比率，自不得率予採信被上訴人單方
面之主張，爰以衡平原則，兼顧兩造權益及參照仲裁判斷，以重覆比率為百分之二十
五為相當。再據此計算被上訴人依上揭合約第六‧二條完成細部設計與辦妥細部設計
各項文件可得服務費百分之六十之百分之二十五，則被上訴人所得服務費為一千六百
四十五萬四千三百零七元之％，再乘以百分之六十，再乘以百分之二十五，為一百
三十五萬七千四百八十元。第三標初步設計：依前述1.第二標初步設計之計算式，可
知被上訴人完成第三標初步設計應得服務費為二千二百八十一萬四千九百四十元之
％，再乘以百分之二十為二百五十萬九千六百四十三元。2.就工程發包後與施工完成
後（各百分之十），此部分付款條件與設計進度無關，被上訴人既完成第三標初步設
計，此部分尚可分得二千二百八十一萬四千九百四十元之％，乘以百分之二十，再
乘以百分之二十五，即六十二萬七千四百十一元。3.就重覆特性而言，被上訴人完成
第三標初步設計，比照第二標之計算方式，被上訴人可得之服務費為二千二百八十萬
四千九百四十元之％，乘以百分之六十，再乘以百分之二十五，為一百八十八萬二
千二百三十三元。以上各項被上訴人應得服務費總計為一千二百五十八萬一千七百二
十一元。又被上訴人對於第一標之設計工作，確有給付遲延情事，有駿育公司於仲裁
事件提出雙方往來信函共二十一件為證，被上訴人於仲裁事件中對於該二十一件雙方
往來信函之真正，並不爭執，堪認被上訴人遲延交付第一標設計成果，確有可歸責之
事由，該仲裁判斷認駿育公司向公路局交付之文件逾期，兩造均有過失，依衡平原則
，駿育公司遭公路局罰款部分，駿育公司與被上訴人各自負一半即二百四十萬四千四
百二十元，駿育公司以此數額抵銷為可採。又被上訴人確拒絕依公路局之指示修正第
一標細部設計，致駿育公司自行修正花費一百零三萬零四百元，此部分經仲裁判斷認
被上訴人亦應負責半數即五十一萬五千二百元，駿育公司以此數額抵銷為可採。而本
件被上訴人對上訴人之請求與該仲裁判斷命駿育公司之給付為不真正連帶債務，基此
上訴人亦免此部分責任，被上訴人對上訴人之本件請求，自應扣除此部分金額，則被
上訴人對上訴人得請求之金額為九百六十六萬二千一百零一元。另被上訴人雖曾於八
十五年十二月十九日發存證信函予駿育公司及上訴人表示駿育公司及上訴人違反著作
權法及索賠其損害美金一百三十三萬八千二百五十六元云云，並於八十六年二月十一
日以駿育公司及上訴人違反著作權法向台灣高雄地方法院提起自訴，有卷內資料可稽
，惟駿育公司及上訴人，在該自訴案件中，強烈否認有侵害被上訴人之著作權，故該
自訴案件，歷經二年審理，迄八十八年二月二十四日始終結，判決上訴人有罪在案，
若認被上訴人之請求權時效應自八十五年十二月十九日起算而消滅，未免過苛，故上
訴人以被上訴人之侵權行為損害賠償請求權已罹於時效而消滅云云，尚難採取。從而
被上訴人依著作權法第八十八條第二項第二款規定訴請上訴人賠償其損害九百六十六
萬二千一百零一元及其法定遲延利息，自屬正當，應予准許。又被上訴人此部分請求
與上開仲裁所命之給付，二者為不真正連帶債務，若駿育公司已依該仲裁判斷書履行
給付，則上訴人免給付之義務等語，為其判斷之基礎。
按著作權法第八十九條之一前段規定：第八十五條及第八十八條之損害賠償請求權，
自請求權人知有損害及賠償義務人時起，二年間不行使而消滅。查被上訴人於八十五
年十二月十九日即委由林伯群律師發函予駿育公司之法定代理人即上訴人函中載明上
訴人違反著作權法之行為事實及請求受損金額美金一百三十三萬八千二百五十十六元
等語，有該函在卷可稽（見原審卷第一宗第一０四頁至第一０七頁）。嗣被上訴人於
八十六年二月四日以上訴人及駿育公司涉嫌違反著作權法，具狀向台灣高雄地方法院
提出刑事自訴，亦有該自訴狀附卷可憑（見同前案卷第三０頁至第三四頁），則被上
訴人似在八十五年十二月十九日以前，即已知悉其所主張之損害及賠償義務人，惟被
上訴人遲至八十八年六月二十二日始依著作權法第八十八條之規定起訴請求損害賠償
（見原審附民卷第一頁至第三頁）。上訴人主張被上訴人請求權已逾二年時效期間而
消滅，尚非全然無據。原審未查明被上訴人何時可行使其請求權，以計算其有否逾二
年請求權時效期間，竟謂若被上訴人之請求權時效自八十五年十二月十九日起算，未
免過苛為由，認上訴人消滅時效之抗辯為不可採，自嫌率斷。又上訴人在原審辯稱：
被上訴人所提出之英文設計圖（見原審卷第一宗第一０三頁）其圖面下方標示有駿育
公司之公司名稱及標誌，並預留空格以備填上駿育公司設計人員姓名，由此可證明駿
育公司確係系爭工程設計圖冊之著作人等語（見原審卷第一宗第四九頁）。原審就上
訴人此項重要攻擊防禦方法，未說明何以不足採之意見，遽以上開理由為上訴人敗訴
之判決，亦有判決不備理由之違法。上訴論旨，執以指摘原判決其敗訴部分不當，求
予廢棄，為有理由。
據上論結，本件上訴為有理由。依民事訴訟法第四百七十七條第一項、第四百七十八
條第一項，判決如主文。
中　　　華　　　民　　　國　　九十三　　年　　　一　　　月　　 十五 　　日
                              最高法院民事第二庭
                                  審判長法官  曾　桂　香
                                        法官  劉　延　村
                                        法官  黃　秀　得
                                        法官  顏　南　全
                                        法官  李　彥　文
      右正本證明與原本無異
                                              書  記  官
中　　　華　　　民　　　國　　九十三　　年　　　二　　　月　　　三　　　日
                                                                      Ｒ
